ACORDAO-COMPLETO-2417936

ACÓRDÃO 7752/2020 ATA 24/2020 - SEGUNDA CÂMARA

VISTOS, relatados e discutidos estes Embargos de Declaração, opostos por Pedro Carlos Ferreira, ex-servidor do Departamento de Polícia Rodoviária Federal, contra o Acórdão 10585/2019-TCU-Segunda Câmara;
	ACORDAM os ministros do Tribunal de Contas da União, reunidos em sessão da Segunda Câmara, com fundamento nos arts. 32 e 34 da Lei 8.443/1992, c/c o art. 287 do Regimento Interno, diante das razões expostas pela relatora, em:
9.1. conhecer dos presentes Embargos de Declaração, para, no mérito, rejeitá-los;
	9.2. dar conhecimento desta decisão ao embargante.

Embargos de declaração interpostos pelo Sr. Pedro Carlos Ferreira, contra o Acórdão 10.585/2019-TCU-2ª Câmara, Ministro-Relator Aroldo Cedraz

Segunda Câmara

Departamento de Polícia Rodoviária Federal.

3. Interessados/Responsáveis:
3.1. Interessado: Pedro Carlos Ferreira (XXX.655.069-XX).

13.1. Ministros presentes: Ana Arraes (Presidente), Augusto Nardes, Aroldo Cedraz (Relator) e Raimundo Carreiro.
13.2. Ministros-Substitutos presentes: Marcos Bemquerer Costa e André Luís de Carvalho.

ACORDAO-COMPLETO-2483585

Acórdão 8311/2021 - Segunda Câmara

AROLDO CEDRAZ

Transcrevo a instrução da auditora da Secretaria de Fisccalização de Pessoal (Sefip) (peça 32) , que contou com a anuência do diretor (peça 33) .
"INTRODUÇÃO
1.	Cuida-se, nesta etapa, de analisar os embargos de declaração interpostos pelo Sr. Pedro Carlos Ferreira, contra o Acórdão 10585/2019-TCU-Segunda Câmara, Ministro-Relator Aroldo Cedraz (peça 25) . 
HISTÓRICO
2.	Esta Corte de Contas, por meio do Acórdão 10585/2019-TCU-Segunda Câmara, Ministro-Relator Aroldo Cedraz, apreciou pela ilegalidade o ato de aposentadoria do Sr. Pedro Carlos Ferreira (peça 20) .
3.	A ilegalidade do ato decorreu da contagem de tempo ficto decorrente de atividade insalubre para fins de aposentadoria especial com base na Lei Complementar 51/1985. 
4.	Em razão de provimento judicial 5002703-64.2010.404.7000, que garantiu o recebimento dos proventos por parte do interessado, não houve determinação para a suspensão do pagamento. Esta Corte de Contas registrou que determinação para acompanhar a ação judicial já havia sido feita no Acórdão 2772/2019-TCU-Segunda Câmara, Ministro-Relator Augusto Nardes (peças 21 e 22) .
EXAME TÉCNICO
5.	Em síntese, o Sr. Pedro Carlos Ferreira, por meio de seus advogados, apresentou nos embargos de declaração as seguintes alegações de defesa (peça 25) :
a) invoca obscuridade ou omissão quanto à determinação judicial constante da Ação Ordinária Coletiva 5002703-64.2010.404.7000, cujo trânsito em julgado operou-se em junho de 2016. Com o trânsito em julgado prevaleceu, em caráter definitivo, a determinação imposta à União Federal, no sentido de que se abstenha de promover o cancelamento ou a revisão de aposentadorias dos policiais rodoviários federais que contaram com a aplicação do fator de conversão;
b) alega que o acórdão se mostrou obscuro, senão omisso, ao consignar que negaria registro ao ato de aposentadoria do Embargante, sob o fundamento de a decisão proferida na Ação Coletiva 5002703-64.2010.4.04.7000 não haver transitado em julgado, quando tal foi certificado há mais de três anos;
c) registra que deve ser suprida a omissão/obscuridade apontada, enfrentando-se o fundamento aqui levantado pelo Embargante, na medida em que conta com decisão judicial transitada em julgado que lhe resguarda expressamente o direito à concessão de aposentadoria, nos termos da Lei 51/1985, mediante contagem do tempo especial anterior ao advento do RJU; e
d) por fim, requer o recebimento dos presentes embargos de declaração, porque tempestivos, determinando-se a suspensão do cumprimento das determinações constantes do  acórdão embargado até posterior julgamento do presente recurso (efeito suspensivo) , bem como o acolhimento dos presentes embargos declaratórios, para que seja sanada a omissão/obscuridade apontada, observando as decisões proferidas na Ação Ordinária Coletiva 5002703-64.2010.404.7000, além do Mandado de Segurança Coletivo 97.00.17052-7, ambos transitados em julgado.
Análise dos embargos interpostos
6.	No Acórdão recorrido o ato de aposentadoria foi considerado ilegal e negado o registro, sem suspensão do pagamento, em razão de sentença judicial proferida na Ação Ordinária Coletiva 5002703-64.2010.404.7000, que não teria ainda o trânsito em julgado (peças 20 a 22) .
7.	O interessado anexou o histórico do último recurso impetrado, Recurso Extraordinário com Agravo ARE 938413, com registro de trânsito em julgado em 1/6/2016 (peça 10, p. 9) .
8.	Na ação judicial 5002703-64.2010.404.7000, impetrada pelo Sindicato dos Policiais Rodoviários Federais no estado do Paraná determinou-se inicialmente o seguinte (peça 13) :
Ante o exposto, concedo a antecipação dos efeitos da tutela e JULGO PROCEDENTE o pedido formulado nos autos pelo o SINDICATO DOS POLICIAIS RODOVIÁRIOS FEDERAIS NO ESTADO DO PARANÁ - SINPRF/PR em face da UNIÃO, para declarar ilegal a negação de registro pelo Tribunal de Contas da União, sob o (incorreto) fundamento de que a Lei 3.313/57 é inaplicável a tais casos, às aposentadorias concedidas aos servidores da Polícia Rodoviária Federal no Paraná, nas quais tenha sido computado o tempo fictício assegurado por decisão transitada em julgado no Mandado de Segurança Coletivo nº 97.00.17052-7 (fator de conversão 1.2 e 1.4) . Ressaltado, ainda, que no caso de já ter ocorrido o cancelamento ou a revisão de aposentadorias de algum (ns) dos servidores substituídos, pelos motivos atacados nestes autos, deve a União promover o pagamento da diferença dos valores recebidos a menor, com juros e correção monetária, bem como, promover a recomposição dos proventos tal como originariamente concedidos, tudo conforme a fundamentação supra. (grifo nosso) 
9.	Considerando a informação de que houve o trânsito em julgado, sendo mantida a sentença favorável ao interessado, entende-se que o embargante tem razão, quando alega não ser possível a negação do registro da aposentadoria.
10.	Assim, em que pese o TCU considerar ilegal a contagem de tempo ficto decorrente de atividade insalubre para fins de aposentadoria especial com base na Lei Complementar 51/1985, a sentença judicial transitada em julgado proferida no âmbito da Ação Ordinária Coletiva 5002703-64.2010.404.7000 garante ao recorrente o registro da aposentadoria. 
11.	Diante do exposto, entende-se que deve ser conhecido o presente embargo de declaração, e, no mérito, ser-lhe dado provimento, alterando-se o item 9.1 do Acórdão 10585/2019-TCU-Segunda Câmara, para que passe a considerar legal o ato de aposentadoria do Sr. Pedro Carlos Ferreira, com o consequente registro, em razão de decisão judicial transitada em julgado proferida na Ação Ordinária Coletiva 5002703-64.2010.404.7000.
12.	Ressalta-se que no Acórdão recorrido não houve determinação de suspensão dos proventos do ex-servidor, que continua a recebê-los normalmente (peça 30) .
CONCLUSÃO
13.	Conclui-se, portanto, que este Tribunal poderá conhecer os embargos de declaração interpostos, para no mérito, dar provimento, alterando-se a determinação contida no item 9.1 do Acórdão 10585/2019-TCU-Segunda Câmara, Ministro-Relator Aroldo Cedraz, para que passe a considerar legal o ato de aposentadoria do Sr. Pedro Carlos Ferreira, com o consequente registro, em razão de decisão judicial transitada em julgado proferida na Ação Ordinária Coletiva 5002703-64.2010.404.7000.
PROPOSTA DE ENCAMINHAMENTO
14.	De conformidade com o preceituado no artigo 71, inciso III, da Constituição Federal de 1988; c/c os arts. 1º, inciso V, e 39, incisos I e II, da Lei 8.443/1992, c/c os artigos 1º, inciso VIII, 260, §§ 1º e 2º, do Regimento Interno/TCU, e tomando por base as verificações feitas pela unidade técnica, na forma prevista no artigo 260, caput, do Regimento Interno-TCU, propomos as seguintes medidas:
a) conhecer do presente embargo de declaração, para, no mérito, dar-lhe provimento, alterando-se o item 9.1 do Acórdão 10585/2019-TCU-Segunda Câmara, para que passe a considerar legal o ato de concessão inicial de aposentadoria de Pedro Carlos Ferreira (CPF XXX.655.069-XX) , com o consequente registro, em razão de decisão judicial transitada em julgado proferida na Ação Ordinária Coletiva 5002703-64.2010.404.7000;
b) dar ciência desta deliberação ao interessado."
É o Relatório.

8.1. Marcelo Trindade de Almeida (19095/OAB-PR) e outros, representando Pedro Carlos Ferreira.

Procurador Sergio Ricardo Costa Caribé.

APOSENTADORIA. CONTAGEM DE TEMPO FICTO DE ATIVIDADE INSALUBRE COM BASE NA LC 51/1985. NEGATIVA DE REGISTRO. EMBARGO DE DECLARAÇÃO. DECISÃO JUDICIAL TRANSITADA EM JULGADO. REDISCUSSÃO DO MÉRITO. CONHECIMENTO. REJEIÇÃO. CIÊNCIA.

APOSENTADORIA (APOS)

Secretaria de Fiscalização de Pessoal (Sefip).

Este processo trata do ato de concessão de aposentadoria ao Sr. Pedro Carlos Ferreira, ex-servidor do Departamento de Polícia Rodoviária Federal, submetido, para fins de registro, à apreciação do Tribunal de Contas da União, que deliberou por sua ilegalidade, nos termos do Acórdão 10585/2019-TCU-Segunda Câmara.
A ilegalidade do ato decorreu da contagem de tempo ficto de atividade insalubre para fins de aposentadoria especial com base na Lei Complementar 51/1985. Irresignado com essa decisão, o interessado opôs os Embargos de Declaração ora em discussão.
Argumenta que houve obscuridade ou omissão, uma vez que houve trânsito em julgado da Ação Ordinária Coletiva 5002703-64.2010.404.7000 em 2016, em que prevaleceu, em caráter definitivo, a determinação imposta à União Federal para que se abstivesse de promover o cancelamento ou a revisão de aposentadorias dos policiais rodoviários federais que contaram com a aplicação do fator de conversão.
Informo que, na decisão questionada, o TCU considerou ilegal a aposentadoria e negou registro ao respectivo ato (item 9.1 do Acórdão 10585/2019-TCU-Segunda Câmara) , mas não exarou qualquer determinação em relação aos proventos percebidos pelo recorrente, uma vez que a Corte entendeu que a referida aposentadoria se encontrava amparada por segurança concedida judicialmente. 
Como apontado na peça instrutiva, em que pese o TCU considerar ilegal a contagem de tempo ficto decorrente de atividade insalubre para fins de aposentadoria especial com base na Lei Complementar 51/1985, o recorrente foi favorecido por sentença judicial transitada em julgado proferida no âmbito da Ação Ordinária Coletiva 5002703-64.2010.404.7000. 
Com base nisso, a unidade técnica propõe que os presentes embargos sejam conhecidos e providos de forma a alterar item 9.1 do Acórdão 10585/2019-TCU-Segunda Câmara, para que passe a considerar legal o ato de aposentadoria do Sr. Pedro Carlos Ferreira, com o consequente registro.
Peço vênias para divergir da proposta alvitrada pela unidade técnica. A despeito de haver decisão transitada em julgado em favor do interessado, vigora o princípio da independência das instâncias. Assim, a decisão judicial que visa a garantir ato de aposentação tido como irregular pelo TCU não tem o condão de lhe subtrair a competência constitucional de apreciar a legalidade do referido ato. Ou seja, o entendimento expresso por órgão do Poder Judiciário, em regra, não vincula a decisão do TCU em relação ao mérito do ato (Acórdão 896/2019-TCU-Plenário, de relatoria do Min. Vital do Rêgo) , embora possa afetar seus efeitos.
É o que ocorre no caso em tela. Embora o TCU não possa determinar a revisão da contagem de tempo já confirmada em definitivo na esfera judicial, cabe ao Tribunal cumprir sua competência constitucional pronunciando-se quanto ao mérito da concessão, de acordo com a jurisprudência acerca do assunto em debate.
No caso do ato de aposentadoria referente ao Sr. Pedro Carlos Ferreira, a jurisprudência é, conforme ficou assentado no voto condutor (peça 21) do Acórdão ora embargado, pacífica ao considerar ilegal o ato de aposentadoria, no entanto, em respeito ao referido trânsito em jugado judicial, esta Corte de Contas se abstém de exarar determinação ao Departamento de Polícia Federal no sentido de cessar os pagamentos ao embargante. 
A meu ver, intenta-se, nesse momento, a rediscussão do mérito da matéria já decidida neste processo, que está em harmonia, inclusive, com os efeitos do trânsito em julgado da Ação Ordinária mencionada, o que é incabível na via estreita dos Embargos de Declaração.
Assim, uma vez que os argumentos apresentados pelo embargante não sustentam nenhuma omissão, contradição ou obscuridade a ser reparada no Acórdão 10585/2019-TCU-Segunda Câmara, os presentes embargos devem ser conhecidos e, no mérito, rejeitados.
	Ante o exposto, VOTO por que o Tribunal adote a minuta de Acórdão que ora submeto à apreciação deste Colegiado.
TCU, Sala das Sessões Ministro Luciano Brandão Alves de Souza, em 21 de julho de 2020.
AROLDO CEDRAZ 
Relator